臺灣臺東地方法院刑事判決　　　　　　　 94年度訴字第276號
公　訴　人　臺灣臺東地方法院檢察署檢察官
被　　　告　乙○○
　　　　　　丙○○
上列被告等因妨害自由案件，經檢察官提起公訴（94年度偵字第
1962號），本院判決如下：
    主  文
乙○○共同以非法方法，剝奪人之行動自由，累犯，處有期徒刑
壹年。
丙○○共同以非法方法，剝奪人之行動自由，處有期徒刑壹年。
    事  實
一、乙○○前曾因施用毒品案件，經本院於民國92年7月7日以92
    年度東簡字第267號判處有期徒刑5月確定，於93年1月6日易
    科罰金執行完畢; 丙○○亦曾因賭博案件，經臺灣高等法院
    花蓮分院於88年3月11日以87年度上易字第371號判處有期徒
    刑5月，於88年5月31日易科罰金執行完畢 (未構成累犯)，
    詎均不知警惕，緣庚○○ (另案審理中)因「美麗渡假村」
    、「初鹿國際渡假村」股權問題與戊○○發生糾紛，庚○○
    竟與乙○○、丙○○共同基於以非法方法剝奪人行動自由之
    犯意聯絡，先於93年12月30日晚間10時30分許，同赴戊○○
    位於臺東縣卑南鄉○○村○○路60號住處毆打戊○○後 (共
    同傷害部分未據告訴)，庚○○並以臺語表示「要將伊帶出
    去活埋」等加害生命之語恐嚇戊○○，使戊○○心生畏懼不
    敢反抗，3人再強押戊○○上庚○○所有車號8D-8243號自小
    客車，庚○○再以臺語表示「車上有傢伙，配合一點，不然
    活埋看不到人」等加害生命之語恐嚇戊○○，於同往己○○
    位於臺東縣卑南鄉明峰村龍過脈134號住處後，庚○○再持
    己○○所有之高爾夫球桿作勢欲毆打戊○○，並強迫戊○○
    跪下，丙○○、乙○○則在旁助勢，庚○○復以「不配合，
    就打死滅屍」等加害生命之語恐嚇戊○○，使戊○○心生畏
    懼，受脅迫而簽具新臺幣 (下同)2,100,000 元之借據及放
    棄「美麗渡假村」、「初鹿渡假村」股份之同意書交予庚○○收受，庚○○於取得戊○○所簽具之借據及同意書後，即
    示意乙○○、丙○○駕駛庚○○所有上開車輛先行離去，戊○○則由己○○駕車載回其住處，歷約40分鐘後方得回復自
    由。
二、案經戊○○訴由臺東縣警察局臺東分局報請臺灣臺東地方法
    院檢察署檢察官偵查起訴。
    理  由
一、按刑事訴訟法第159條第1項雖規定，被告以外之人於審判外
    之言詞或書面陳述，除法律有規定外，不得作為證據。惟同
    法第159條之5第1、2項已規定，經當事人於審判程序　同意
    作為證據，法院審酌該言詞陳述或書面陳述作成時之情況，
    認為適當者，亦得為證據。當事人、代理人或辯護人於法院
    調查證據時，知有第159條第1項不得為證據之情形，而未於
    言詞辯論終結前聲明異議者，視為有前項之同意 (指同條第
    1項之同意作為證據)，此乃第159條第1項所容許，得作為證
    據之例外規定之一。經查，本案被告及檢察官於言詞辯論終
    結前，均未就所調查之證據主張有刑事訴訟法第159條第1項
    不得為證據之情形，是本案經調查之證據均有證據能力，合
    先敘明。
二、訊據被告乙○○、丙○○固不否認有於93年12月30日晚間10
    時30分許，共同搭乘庚○○所有車號8D-8243號自小客車，
    至臺東縣卑南鄉初鹿村戊○○住處及同鄉明峰村己○○住處
    ，惟矢口否認有妨害自由之犯行，被告乙○○辯稱：當時因
    右手臂受傷打上石膏，且又因酒醉在車上睡覺，所以整個過
    程都不清楚，後來是聽到聲音才跑去看的，沒有參與動作云
    云; 被告丙○○亦辯稱: 本件係當事人個人恩怨，與伊無關
    ，又因為酒醉，所以到己○○家中係向渠借用廁所而已，有
    聽到庚○○說是債務糾紛，要把戊○○活埋，伊有制止庚○○傷害戊○○，沒有介入他們的紛爭云云。經查：
(一)證人即被害人戊○○於本院審理時證稱: 「 (問: 案發當天
    在你的住處到底是幾個人打你，幾個人帶你出去?)3 個人都
    有進來我家，庚○○他拿起泡茶的熱茶壺往我頭上砸去，連
    續打我3到5分鐘，我被打的躺在地上，到底出手的是2個還
    是3個我不清楚，我被打的躺在地上，頭上都是血，我用外
    套壓住頭部止血，我躺在地上‥‥。比較高的乙○○把我推
    進車子後座中間，乙○○在我右邊，庚○○在我左邊，把我
    夾在中間，開車的是丙○○，因為賓士600的手煞車他找不
    到，還問庚○○手煞車在哪裡，在車上沒有發生事情，只是
    在車上庚○○有說車上有傢伙請我配合一點，就直接開到己○○先生的家。」、「 (問: 丙○○、乙○○他們有酒醉的
    情況嗎?) 有喝酒但是沒有酒醉，精神狀況很正常，而且手
    、腳還很快，我招架不住。」、「 (問: 你後來到己○○家
    是怎麼下車的?) 他們開門，庚○○拉著我肩膀的衣服說進
    去裡面講，另外兩個跟在我們後面一起走進去。」、(問:
    在己○○家裡面兩位被告有做什麼事情嗎?) 比較高的乙○○擋在門口，防止我出去，丙○○去上廁所，上廁所出來的
    時候庚○○就拿高爾夫球桿拿很高先叫我跪下來，說不跪下
    來要把我打死滅屍，我就跪下來，乙○○就用右手肘壓制我
    頸椎不要讓我站起來，丙○○就站在前面看著，己○○先生
    怕在他家發生事情就擋著庚○○拿的高爾夫球桿不讓他打下
    來，並沒有像丙○○說的有勸阻跟搶下高爾夫球桿乙事，後
    來庚○○說要我簽公司退股同意書還有借據，因為庚○○不
    會寫，還跟己○○借電話打去臺北問，乙○○就一直撐在我
    的頸椎，因為我答應簽，丙○○他們兩個就站在蔡先生家門
    口，庚○○就叫己○○拿紙、筆，蔡先生找到兩張白紙還有
    筆，我就簽了如同附在警卷的借條還有同意書，因為我在發
    抖字都寫的歪歪扭扭的，我簽完了庚○○就叫丙○○、乙○○先走，說車上有傢伙，怕警察來，叫他們先把車開走，然
    後他們走了以後借條也簽了，己○○先生看我在流血就載我
    回去，我出去的時候庚○○的賓士車已經被開走了。」、「
    (問: 案發當天在你住處有沒有人有提到車上有傢伙配合一
    點，不然活埋看不到人?) 那是在門口，要拉我上車，我不
    出門，後來我拒絕上車，庚○○用臺語說如果我不配合的話
    要讓我看不到人、活埋。」、「 (問；你是自願跟他們上車
    的嗎?) 他們硬拉我上去的。」、「 (問: 你是自願簽下借
    據、放棄股份同意書嗎?) 我被逼迫的。」、「 (問: 從你
    離開住處一直到你離開己○○家這段期間你的行動有受到限
    制嗎?) 我坐在車上不能離開，我受到他們的控制。」等語(
    見本院95年12月27日審判筆錄第16頁至第19頁)甚明，參以
    被害人戊○○在警詢時亦明確指認被告2人參與整個事件，
    有指認照片附卷可稽 (見警卷第35頁至第36頁)，足認被告2
    人有與庚○○共同以強暴脅迫等非法方法，剝奪被害人戊○○之行動自由之事實，足堪採信。
(二)證人丁○○亦證稱: 「 (檢察官問:93 年12月30日晚上你人
    在哪裡?) 我在臺東初鹿的戊○○家。」、「 (檢察官問:
    當時發生什麼事情?) 就是看到戊○○被打，被帶走。」、
    「 ( 檢察官問: 打他的共有幾個人?) 兩個。」、「 (檢察
    官問:到場打戊○○，把他帶走的有幾個人?) 三個。」、「
    (檢察官問: 戊○○怎麼樣被帶走的?) 被拖出去。」、「 (
    檢察官問: 請描述當時到戊○○家打戊○○，把他拖出去的
    人的特徵?) 有一個年紀比較大，身高大概一六幾，另兩位
    身材沒有那麼胖。」、「 (檢察官問: 當時有人告訴戊○○
    要對他不利的話嗎?) 我有聽到要把他帶出去活埋。」、「
    (檢察官問: 戊○○當時是自願跟他們走的嗎?) 是被硬拖出
    去的。」等語 (見本院95年12月27日審判筆錄第3頁至第4頁
    )，嗣經被告丙○○詢以: 「你有看到我跟乙○○把戊○○
    拉出去嗎? 還是是庚○○拉出去的? 」時，證人答稱: 「戊○○被打倒在地上臉有點朝上還有一點側面的倒在地上，然
    後他們是兩個人把他拉出去的，他要出去的時候還扯住他家
    的門，他們把他硬拖出去，當時情況混亂我不記得拖哪一邊
    ，我記得當時是兩個人拖的，其中有一位站在門口，另外兩
    位包括自稱嚴老師的把戊○○拖出去。」等語 (見上開審判
    筆錄第5頁)，本院再訊以: 「你剛剛說有一位是站在門口，
    他站在門口做什麼? 」時，證人答稱: 「自稱嚴老師的喝令
    我坐著不要動，說沒有我的事，嚴老師就拿起茶壺往戊○○
    腦部砸下去，整個茶壺都碎掉了，另外站著的我不知道他要
    幹嘛，他就站在那邊，印象中我沒有聽到他們三個有什麼對
    話。」等語 (見上開審判筆錄第6頁)，再參以庚○○於警詢
    中供稱: 當時我1個人下車我想說拿著就走但他卻不給我，
    倆人才起衝突而打起來，車上另一名才下車勸阻說不要吵架
    有事慢慢講，該名叫阿茂等語 (見警卷第2頁)，可證被告2
    人和庚○○共同下車進入臺東縣卑南鄉初鹿村被害人戊○○
    家中後，被告乙○○即站在門口阻止被害人逃跑，嗣庚○○
    毆打被害人成傷，隨後即與被告丙○○將被害人強押上車之
    事實，應極明確。
(三)證人己○○復證稱: 「 (檢察官問: 之前你在檢察官偵查的
    當時你有說案發當天有在龍過脈『即明峰村』住的地方見過
    庚○○、乙○○、丙○○?) 是。」、「 (檢察官問:當時另
    外兩個人是不是在庭的兩位被告?) 是，沒有錯。」、「 (
    檢察問: 當時在你那邊總共有幾個人?) 一共進來4個人，連
    我總共5個人。」、「 (檢察官問: 在你那邊你有聽到另外4
    個人講話的對話內容嗎?) 只有庚○○跟戊○○有對話，是
    為了債務的事情在對質，庚○○叫戊○○寫一些債務的單據
    。」、「 (檢察官問: 你聽到庚○○有對戊○○不利的話?)
    詞句我不清楚，但是不太友善，有點威脅戊○○的味道。」
    、「 (檢察官問: 怎麼威脅?) 有拿高爾夫球桿作勢要打。
    」、「 (檢察官問: 另兩位被告有做什麼動作?) 是在屋裡
    ，沒有什麼動作。」、「 (檢察官問: 庚○○叫戊○○寫單
    據，威脅他，拿高爾夫球桿作勢要打的時候另兩位在做什麼
    ?) 在裡面，沒有做什麼。」、「檢察官問: 他怎麼離開的
    ?) 兩個人先離開，最後離開的應該是庚○○，我開我的車
    送戊○○，庚○○走的時候是怎麼走的我不清楚，但是他上
    來的時候是開一輛賓士車。」、「 (檢察官問: 戊○○到你
    那邊的時候身體外觀有什麼異樣嗎?) 頭上有流血。」、「
    (檢察官問: 是誰敲你的門?) 庚○○。」、「 (檢察官問:
    你開門之後是4個人一起進去?) 他們一起進來叫我要做公證
    。」、「 (檢察官問:4 個人在你那邊待了多久?)3、40分應
    該有，我沒有注意。」、「 (檢察官問: 庚○○有叫戊○○
    寫切結書，當時庚○○有叫戊○○跪下來嗎?) 有。」、「
    (檢察官問: 當時另外兩個人也在場?) 一開始4位都有進來
    ，中間有1位有出去上廁所，有沒有回來我沒有特別注意。
    」等語 (見上開審判筆錄第8頁至第10頁)，再經本院訊以:
    「你送戊○○離開你們家的時候是幾點? 」時，證人答稱:
    「他們兩位離開後差不多10分鐘左右，我就送戊○○離開。
    」、再訊以: 「你在你們家有沒有聽到庚○○用臺語講說『
    如果沒有配合寫同意書、借條，要打死、滅屍』? 」時，證
    人證稱: 「有，威脅的話我有聽到。」等語 (見上開審判筆
    錄第12頁)，益足佐證被告2人確有與庚○○共同強押被害人
    至己○○家中，脅迫被害人簽立2,100,000元借據及放棄股
    份同意書乙事，亦極為明確。
(四)被告乙○○辯稱當時右手受傷上有石膏云云，惟被害人戊○○已證稱: 「沒有，你是穿夾克我看不到裡面，但是你的手
    可以活動，可以打人。」等語 (見上開審判筆錄第20頁)，
    核與證人丁○○之證述: 「沒有看到，當時在門口的那位穿
    有拉鍊的運動外套，我沒有看到任何一個人手有打石膏的。
    」等語 (見上開審判筆錄第7頁)相符，是被告乙○○上開辯
    解顯與事實不符，為不足採，綜上所述，被告乙○○、丙○○確有與庚○○共同參與剝奪被害人戊○○之行動自由，強
    迫戊○○書立借據及放棄股份同意書之情事，此外復有馬偕
    紀念醫院診斷證明書 (見警卷第25頁)、借據 (見警卷第31
    頁)、放棄股份同意書 (見警卷第32頁)及現場照片8幀 ( 見
    警卷第26頁至第29頁)在卷足憑，本件事證明確，被告犯行
    洵堪認定，應依法論科。
三、被告行為後，於94年2月2日修正公布之刑法，業於95年7月1
    日起施行，另刑法施行法亦於95年6月14日增訂該法第1條之
    1規定，並自95年7月1日施行。其中修正後刑法第2條之規定
    ，乃係關於新舊法比較適用之準據法，其本身無關行為可罰
    性要件之變更，故於95年7月1日刑法修正施行後，如有涉及
    比較新舊法之問題，即應逕依修正後刑法第2條第1項規定，
    為「從舊從輕」之比較 (最高法院95年度第8次刑事庭會議
    決議意旨參照)。查:
(一)修正後刑法第28條關於成立共同正犯之標準，將原來共同正
    犯之共同「實施」犯罪，改為共同「實行」犯罪，剔除完全
    未參與犯罪相關行為「實行」之「陰謀共同正犯」及「預備
    共同正犯」，是修正後之共同正犯之可罰性要件之範圍業已
    限縮，乃屬行為可罰性要件之變更，自應比較新舊法，惟不
    論適用修正前後之刑法第28條規定，被告二人均應成立共同
    正犯，故修正後之刑法並非較有利於被告，即應依修正後刑
    法第2條第1項前段規定，適用修正前刑法第28條之規定。
(二)關於罰金刑，刑法分則編各罪所定罰金刑之貨幣單位原為銀
    元，舊刑法第33條第5款規定：「罰金：1元（銀元）以上。
    」，而依罰金罰鍰提高標準條例規定，就72年6月26日前修
    正之刑法部分條文罰金數額提高2至10倍，其後修正者則不
    提高倍數，並依現行法規所定貨幣單位折算新臺幣條例規定
    ，以銀元1元折算新臺幣3元。而新刑法第33條第5款規定：
    「罰金：新臺幣1000元以上，以百元計算之。」，新刑法第
    33條第5款所定罰金貨幣單位經修正為新臺幣後，刑法分則
    各罪所定罰金刑之貨幣單位亦應配合修正為新臺幣，為使刑
    法分則編各罪所定罰金之最高數額與刑法修正前趨於一致，
    乃增訂刑法施行法第1條之1：「中華民國94年1月7日刑法修
    正施行後，刑法分則編所定罰金之貨幣單位為新臺幣。94年
    1月7日刑法修正時，刑法分則編未修正之條文定有罰金者，
    自94年1月7日刑法修正施行後，就其所定數額提高為30倍。
    但72年6月26日至94年1月7日新增或修正之條文，就其所定
    數額提高為3倍。」。從而，刑法分則編各罪所定罰金刑之
    最高數額，於上開規定修正後並無不同，惟新刑法第33條第
    5款所定罰金刑最低數額，較之修正前提高，自以舊刑法第
    33條第5款規定有利於被告。
(三)修正前刑法第47條規定：「受有期徒刑之執行完畢，或受無
    期徒刑或有期徒刑一部之執行而赦免後，5年以內再犯有期
    徒刑以上之罪者，為累犯，加重本刑至2分之1。」。被告行
    為後，刑法第47條第1項修正為：「受徒刑之執行完畢，或
    一部之執行而赦免後，5年以內故意再犯有期徒刑以上之罪
    者，為累犯，加重本刑至2分之1」，本件被告所為之妨害自
    由犯行，均屬故意犯罪，故比較新舊法之結果，舊法對於被
    告並無不利。
(四)綜合上述各條文修正前、後之比較，以被告2人行為時之舊
    法，較有利於被告，自應依修正後刑法第2條第1項前段規定
    ，適用修正前刑法之相關規定予以論處。
四、按刑法第302條第1項之妨害行動自由罪，係妨害他人自由之
    概括規定，故行為人具有一定之目的，以非法方法剝奪人之
    行動自由者，如以使人行無義務之事，或妨害人行使權利為
    目的，而其強暴、脅迫復已達於剝奪人之行動自由之程度，
    即祇成立本罪，不應再依同法第304條強制罪論處。蓋以此
    部分使人行無義務之事，或妨害人行使權利之低度行為，應
    為剝奪人之行動自由之高度行為所吸收，不能以其目的係在
    使人行無義務之事或妨害人行使權利，認為係觸犯刑法第30
    2條第1項及第304條二罪，而依同法第55條從一重處斷（最
    高法院29年上字第2359號判例意旨參照）。另按刑法第302
    條之妨害自由罪，包含私行拘禁及以其他非法方法剝奪人之
    行動自由行為，所謂非法方法，，包括強暴、脅迫、恐哧等
    情事在內，故縱其所為，合於刑法第305條之恐嚇危害安全
    之情形，仍應視為妨害自由之部分行為，不另論恐嚇危害安
    全罪 (最高法院90年度臺上字第6969號、第7697號判決意旨
    參照)。查被告乙○○、丙○○與庚○○共同剝奪被害人戊○○行動自由之目的，即在迫使被害人戊○○簽立借據及股
    份放棄同意書等行無義務之事，故核被告乙○○、丙○○所
    為，係犯刑法第302條第1項之非法剝奪人之行動自由罪。被
    告乙○○與丙○○2人間，就上開犯行，均有犯意聯絡及行
    為分擔，為共同正犯。渠等使被害人戊○○行無義務之事之
    低度行為，應為剝奪人行動自由之高度行為所吸收，不另論
    罪。公訴意旨認被告所為，另犯刑法第304條第1項之強制罪
   ，並與前揭妨害自由罪具有方法結果之牽連關係，應依同法
    第55條從一重處斷，容有誤會，附此敘明。再查被告乙○○
    前曾因施用毒品案件，經本院於92年7月7日以92年度東簡字
    第267號判處有期徒刑5月確定，於93年1月6日易科罰金執行
    完畢，5年以內再犯本件有期徒刑以上之罪，為累犯，應依
    修正前刑法第47條規定就被告乙○○部分加重其刑。爰審酌
    被告2人素行不佳，猶不知警惕，竟夥同庚○○剝奪被害人
    戊○○之行動自由，強迫戊○○行無義務之事，及其犯罪之
    動機、目的、手段、所生危害、犯罪後一再飾詞狡辯，毫無
    悔意態度不良等一切情狀，分別量處如主文所示之刑，以資
    懲儆。
五、據上論斷，應依刑事訴訟法第299條第1項前段，刑法第2條
    第1項前段、修正前刑法28條、刑法第302條第1項、修正前
    刑法第47條，罰金罰鍰提高標準條例第1條前段，判決如主
    文。
本案經檢察官甲○○到庭執行職務。
中　　華　　民　　國　　96　　年　　 1  　月　　10　　日
                  刑事第二庭審判長法  官  李水源
                                  法  官  簡芳潔
                                  法  官  曾宗欽
以上正本證明與原本無異。
如不服本判決，應於判決送達後10日內向本院提出上訴狀（須附
繕本）。
「切勿逕送上級法院」
                                  書記官　沈茜庭
中　　華　　民　　國　　96　　年　　1 　　月　　12　　日
附錄本案論罪科刑法條全文：
刑法第302條第1項：
私行拘禁或以其他方法，剝奪人之行動自由者，處5年以下有期
徒刑、拘役或300元以下罰金。
